【裁判字號】    99,交聲,197
【裁判日期】    990909
【裁判案由】    違反道路交通管理處罰條例聲明異議
【裁判全文】
臺灣臺東地方法院交通事件裁定        99年度交聲字第197號
原處分機關  交通部公路總局高雄區監理所臺東監理站
異  議  人
即受處分人  甲○○
上列異議人即受處分人因違反道路交通管理處罰條例事件，對交
通部公路總局高雄區監理所臺東監理站於民國99年8月6日所為之
處分（原處分案號：東監違裁字第裁81-Z8B012436號）聲明異議
，本院裁定如下：
    主  文
本件管轄錯誤，移送於臺灣高雄地方法院。
    理  由
一、按法院受理有關交通事件，準用刑事訴訟法之規定；其處理
    辦法，由司法院會同行政院定之；聲明異議案件之處理，除
    準用刑事訴訟法有關規定外，依本辦法之規定處理之，道路
    交通管理處罰條例第89條及道路交通案件處理辦法第4條第1
    項分別定有明文，而關於聲明異議案件之管轄事項，上開辦
    法既無特別規定，自應準用刑事訴訟法第5條第1項規定，由
    受處分人之違規行為地或其住所、居所或所在地之法院管轄
    （司法院民國74年7月17日（74）廳刑一字第550號函參照）
    〈臺灣高等法院暨所屬法院97年11月12日97年度法律座談會
    刑事類提案第44號研討結果有不同見解，但為本裁定所不採
    ，理由詳參本院99年度交聲字第28號交通事件裁定之說明〉
    。次按管轄之有無，應依職權調查之，決定受處分人之住所
    、居所或所在地，應以案件繫屬時為準（最高法院48年臺上
    字第837號刑事判例意旨可參）。又所稱住所，應依民法規
    定定之，而依一定事實，足認以久住之意思，住於一定之地
    域者，即為設定其住所於該地，此為民法第20條第1項所明
    定，是我國民法關於住所之設定，兼採主觀主義及客觀主義
    之精神，必須主觀上有久住一定地域之意思，客觀上有住於
    一定地域之事實，該一定之地域始為住所，故住所並不以須
    經辦妥戶籍登記為要件，戶籍法僅係戶籍登記之行政管理規
    定，依戶籍法所為之戶籍地址登記，僅係作為決定福利給付
    、國民教育、兵役召集、選舉罷免等公法上權利義務行使與
    負擔之準據，尚不得逕以戶籍登記之處所，一律解為當然之
    住所，而置住所設定之法定要件於不顧，是戶籍地址僅有登
    記之形式，並無設定住所之實質，要非為認定住所之唯一標
    準（最高法院93年度臺抗字第393 號民事裁定意旨併請參照
    ）。申言之，住所之認定標準，應綜合戶籍登記原因、實際
    居住情形、在當地之生活連結及就業實況等客觀事實加以研
    判，以究明其有無久住之意思。再所謂受處分人之所在地，
    係指受處分人於案件繫屬時身體所在之地而言（司法院院解
    字第3825號解釋足資參照）。末按無管轄權之案件，應諭知
    管轄錯誤之判決，並同時諭知移送於管轄法院，刑事訴訟法
    第304條則定有明文，此項規定亦當然準用於交通聲明異議
    案件。
二、經查，本件異議人即受處分人甲○○受舉發之交通違規行為
    地係在國道3號北向325.8公里處，此有交通部公路總局高雄
    區監理所臺東監理站99年8月6日東監違裁字第裁81-Z8B0124
    36號裁決書及內政部警政署國道公路警察局第八警察隊99年
    7月28日公警八交字第0990870915號函等件附卷可憑，而上
    開舉發地點係位於臺南縣官田鄉轄內（見本院卷第16頁），
    因此，異議人之受舉發違規行為地並非在本院之管轄區域內
    。次查，異議人於本件聲明異議狀所載之通訊地址係位於高
    雄市○○區○○街265號，此有聲明異議狀在卷可據，而上
    開裁決書所載異議人之住址及該裁決書之送達地址亦均以異
    議人所載之上址為據，並由異議人本人在上址親自簽收該裁
    決書等情，則有上開裁決書、送達證書各1份存卷可參，足
    見異議人於99年8月31日具狀向本院聲明異議時，其居所及
    所在地均在高雄市○○區○○街265號。再查，異議人向本
    院提出聲明異議時，其戶籍固係設在臺北縣中和市○○路83
    1號10樓之10，有本院依戶役政資料電子閘門系統所查得之
    個人基本資料查詢結果附卷可稽（見本院卷第14頁），惟觀
    諸卷附上開書證所示，異議人係以高雄市○○區○○街265
    號之地址為其通信聯絡處，足徵異議人主觀上並無在其戶籍
    地久住之意思，客觀上亦未有久住在其戶籍地之事實，是異
    議人上開戶籍地址顯非其實際之住所、居所或所在地。此外
    ，復查無其他事證足認異議人向本院聲明異議時，有何另設
    住、居所或其人之所在地係在臺東縣境內之事實。準此，異
    議人受舉發之交通違規行為地既非在本院管轄區域內，亦無
    證據證明異議人於提起本件聲明異議時，其住所、居所或所
    在地係在本院管轄區域內之事實，依首揭說明，本院就本件
    聲明異議案件當無管轄權，自應為管轄錯誤之裁定。而為求
    異議人到庭之便，爰將本案移送於因異議人之現住所地而有
    管轄權之臺灣高雄地方法院。
三、據上論結，應依道路交通管理處罰條例第87條第2項、第89
    條，刑事訴訟法第304條，裁定如主文。
中    華    民    國    99    年    9     月    9     日
                  交通法庭     法  官  盧亨龍
以上正本證明與原本無異。
如不服本裁定，應於裁定送達後5日內向本院提出抗告狀（須附
繕本）。
「切勿逕送上級法院」
                               書記官  石佳琪
中    華    民    國    99    年    9     月    9     日

司法院資訊處製作；財團法人民間司法改革基金會備份。
